臺灣嘉義地方法院民事判決
109年度訴字第778號
原      告  中國信託商業銀行股份有限公司

法定代理人  利明献  
訴訟代理人  王三仁  

            郭俊雄  


被      告  蔡王牡丹
            蔡鈺斌  

            蔡榮斌  

            蔡萌斌  
            蔡宗斌  
            蔡世斌  
上列當事人間請求代位分割遺產事件，本院於民國110年1月26日
言詞辯論終結，判決如下：
    主  文
一、被代位人蔡群斌與被告蔡世斌、蔡王牡丹、蔡鈺斌、蔡榮斌
    、蔡萌斌、蔡宗斌應就被繼承人蔡一郎所遺如附表一編號一
    至十所示之不動產，辦理繼承登記。
二、被繼承人蔡一郎所遺如附表一所示之遺產，准予按附表一分
    割方法欄所示之分割方法分割。
三、訴訟費用由原告負擔七分之一，餘由被告依附表二所示比例
    負擔。
    事實及理由
壹、程序方面：
    被告蔡世斌、蔡王牡丹、蔡鈺斌、蔡榮斌、蔡萌斌、蔡宗斌
    經合法通知，均未於言詞辯論期日到場，核無民事訴訟法第
    386條所列各款情形，爰依原告聲請，由其一造辯論而為判
    決。
貳、實體方面：　　
一、原告方面：緣訴外人蔡群斌積欠原告款項新臺幣（下同）64
    4,530元，原告為此已取得鈞院所核發106年度司執字第3634
    3號債權憑證在案。而訴外人即被繼承人蔡一郎於107年7月1
    6日死亡，其繼承人除蔡群斌外尚有被告蔡王牡丹、蔡鈺斌
    、蔡榮斌、蔡萌斌、蔡宗斌、蔡世斌等人，前揭蔡一郎之繼
    承人曾作成遺產分割協議，由被告蔡世斌單獨取得附表一所
    示之遺產（下稱系爭遺產），原告為此提起撤銷遺產分割登
    記訴訟，經鈞院以109年度訴字第74號判決蔡一郎之繼承人
    間之分割繼承登記均應撤銷，故蔡一郎所遺財產迄今尚未遺
    產分割而由蔡群斌與被告共同共有，為實現原告之債權，爰
    代位蔡群斌提起分割遺產之訴，請求就附表一所示遺產為分
    割。並聲明：一、被告間應就被繼承人蔡一郎遺留如附表一
    所示之遺產，辦理繼承登記；二、被告間應就被繼承人蔡一
    郎遺留如附表一所示之遺產，准依附表二所示比例分割為分
    別共有。
二、被告蔡世斌、蔡王牡丹、蔡鈺斌、蔡榮斌、蔡萌斌、蔡宗斌
    於言詞辯論期日均未到場，亦未提出準備書狀或證據資料作
    何答辯聲明或陳述。
三、本院得心證之理由：
㈠、原告主張訴外人蔡群斌迄今尚積欠其借款644,530元，其並已
    取得本院106年度司執字第36343號債權憑證為執行名義。又
    蔡群斌自107年7月16日起與被告蔡世斌、蔡王牡丹、蔡鈺斌
    、蔡榮斌、蔡萌斌、蔡宗斌等人，按附表二所示之應繼分比
    例，公同共有被繼承人蔡一郎如附表一所示之遺產，蔡群斌
    前與其他繼承人將附表一編號1至10所示之不動產分割由被
    告蔡世斌繼承，並由被告蔡世斌辦理所有權移轉登記，原告
    為此提起撤銷遺產分割登記訴訟，經本院以109年度訴字第7
    4號判決撤銷上開遺產分割登記確定等情，業經原告提出土
    地登記第一類謄本、嘉義縣財政稅務局109年7月27日函、本
    院106年司執字第36343號債權憑證、本院109年度訴字第74
    號判決書影本、確定證明書、遺產稅免稅證明書等件為憑（
    見本院卷第17-61頁），堪信原告上開主張為真實。
㈡、按債務人怠於行使其權利時，債權人因保全債權，得以自己
    之名義，行使其權利，民法第242條定有明文。而債權人得
    予代位債務人行使之權利，並非僅以請求權為限，凡非專屬
    於債務人本身之權利，均得為之。此項代位權行使之範圍，
    就同法第243條但書規定旨趣推之，並不以保存行為為限，
    凡以權利之保存或實行為目的之一切審判上或審判外之行為
    ，諸如假扣押、假處分、聲請強制執行、實行擔保權、催告
    、提起訴訟等，債權人皆得代位行使（最高法院69年台抗字
    第240號判例要旨參照）。經查，蔡群斌積欠原告644,530元
    及其利息，原告對蔡群斌應有債權存在，蔡群斌為被繼承人
    蔡一郎之繼承人，並與被告公同共有被繼承人蔡一郎遺留如
    附表一所示遺產等情，已如前述。是以，蔡群斌怠於對被告
    主張分割共有物之權利，致原告無法進行拍賣程序換價受償
    ，故原告主張代位蔡群斌請求分割系爭遺產，洵屬有據。
㈢、次按繼承人有數人時，在分割遺產前，各繼承人對於遺產全
    部為公同共有；繼承人得隨時請求分割遺產，民法第1151條
    、第1164條本文分別定有明文。遺產之公同共有係以遺產之
    分割為其終局目的，而以公同共有關係為暫時的存在。在公
    同共有遺產分割自由之原則下，民法第1164條規定，繼承人
    得隨時請求分割遺產，該條所稱之「得隨時請求分割」，依
    同法第829條及第830條第1項規定觀之，自應解為包含請求
    終止公同共有關係在內，俾繼承人之公同共有關係歸於消滅
    而成為分別共有，始不致與同法第829條所定之旨趣相左，
    庶不失繼承人得隨時請求分割遺產之立法本旨（參見最高法
    院93年度台上字第2609號判決意旨）。又公同共有物分割之
    方法，除法律另有規定外，準用關於共有物分割之規定，依
    共有人協定之方法行之；分割之方法不能協議決定，或於協
    議決定後因消滅時效完成經共有人拒絕履行者，法院得因任
    何共有人之請求，命為下列之分配：一、以原物分配於各共
    有人。但各共有人均受原物之分配顯有困難者，得將原物分
    配於部分共有人。二、原物分配顯有困難時，得變賣共有物
    ，以價金分配於各共有人；或以原物之一部分分配於各共有
    人，他部分變賣，以價金分配於各共有人，民法第830條第2
    項、第824條第1項及第2項亦分別定有明文。查蔡群斌為被
    繼承人蔡一郎之繼承人，怠於行使其分割遺產、終止公同共
    有關係之權利，原告為保全債權，代位蔡群斌請求分割遺產
    ，即無不合。而分割之方法，固可由法院自由裁量，不受共
    有人主張之拘束，但仍應斟酌當事人之聲明、共有物之性質
    、經濟效用及全體共有人利益等為公平之裁量。而系爭遺產
    為蔡群斌及被告公同共有，本院斟酌系爭遺產之性質、經濟
    效用及繼承人之利益等情事，認系爭遺產按如附表一分割方
    法欄所示之方法分割為適當。
四、末按，因共有物分割、經界或其他性質上類似之事件涉訟，
    由敗訴當事人負擔訴訟費用顯失公平者，法院得酌量情形，
    命勝訴之當事人負擔其一部，民事訴訟法第80條之1定有明
    文。而各繼承人均得隨時請求分割遺產，且裁判分割遺產乃
    形成訴訟，法院決定遺產分割之方法時，應斟酌何種分割方
    法較能增進共有物之經濟效益，並兼顧全體繼承人之利益，
    以決定適當之分割方法，不受原告聲明之拘束，亦不因何造
    起訴而有不同。又代位分割遺產之訴，係由原告以自己名義
    主張代位權，以保全債權為目的而行使債務人之遺產分割請
    求權，原告與被告之間實屬互蒙其利。是以，原告代位蔡群
    斌提起本件分割遺產之訴雖有理由，惟本院認訴訟費用由蔡
    一郎之全體繼承人各按其法定應繼分比例負擔，較屬公允，
    至於原告之債務人即被代位人蔡群斌應分擔部分，即應由原
    告為被代位人蔡群斌負擔之，爰諭知訴訟費用之負擔如主文
    第三項所示。
據上論斷，本件原告之訴為有理由，依民事訴訟法第385條第1項
前段、第80條之1，判決如主文。
中    華    民    國   110    年     1    月    29    日
                       民事第一庭法　官  曾文欣
以上正本係照原本作成。
如對本判決上訴須於判決送達後20日內向本院提出上訴狀。
如委任律師提起上訴者，應一併繳納上訴審裁判費。
中　　華　　民　　國　　110 　年　　1 　　月　　29　　日
                                 書記官　陳慶昀  
附表一：
編號 遺產種類 蔡一郎之遺產                        分割方法              1       土地           嘉義縣○○鄉○○○段○○○段000地號（權利範圍：全部）                                                                                                                                                                            左列編號1至11之遺產，均由蔡群斌與全體被告按附表二示應繼分比例分配取得。                                                                                                                                                                                                                                                                                                                                                                                                                                                                                              2       土地           嘉義縣○○鄉○○○段○○○段000地號（權利範圍：全部）                   3       土地           嘉義縣○○鄉○○○段○○○段000地號（權利範圍：773/12000）               4       土地           嘉義縣○○鄉○○○段○○○段00000地號（權利範圍：1/12）                 5       土地           嘉義縣○○鄉○○○段○○○段000地號（權利範圍：2/20）                   6       土地           嘉義縣○○鄉○○○段○○○段000地號（權利範圍：2/20）                   7       土地           嘉義縣○○鄉○○○段○○○段000地號（權利範圍：4/50）                   8       土地           嘉義縣○○鄉○○○段○○○段000地號（權利範圍：2/20）                   9       土地           嘉義縣○○鄉○○○段○○○段000地號（權利範圍：2/20）                   10        房屋                  嘉義縣○○鄉○○村0鄰○○○00號     （權利範圍：全部）                   11     東石郵局存款 227元                               

附表二：
編號 繼承人    應繼分比例 1    蔡群斌    7分之1    2    蔡世斌    7分之1    3    蔡王牡丹  7分之1    4    蔡鈺斌    7分之1    5    蔡榮斌    7分之1    6    蔡萌斌    7分之1    7    蔡宗斌    7分之1